【裁判字號】    92,易,1695
【裁判日期】    920814
【裁判案由】    妨害兵役
【裁判全文】
臺灣臺中地方法院刑事判決                        九十二年度易字第一六九五號
    公  訴  人  台灣台中地方法院檢察署檢察官
    被      告  甲○○
右列被告因妨害兵役案件，經檢察官聲請簡易判決處刑（九十二年度偵字第七四０八
號），本院台中簡易庭認不得以簡易判決處刑，改依通常程序審理，本院判決如左：
    主  文
甲○○後備軍人，居住處所遷移，無故不依規定申報，致使勤務召集令無法送達，處
有期徒刑貳月，如易科罰金，以參佰元折算壹日。
    事  實
一、甲○○係後備軍人，原設籍居住台中縣潭子鄉○○村○○路○段一一七巷十七弄
    二九號五樓，於民國八十七年間遷出上開處所，無故不依規定申報，致使台中縣
    後備司令部所發，指定應於九十一年五月二十八日，前往台中縣烏日鄉○○路七
    七四號成功嶺營區報到之勤務召集令無法送達。
二、案經台中縣後備司令部移送台灣台中地方法院檢察署檢察官聲請簡易判決處刑。
    理  由
一、右揭事實業據被告甲○○供承不諱，並有點閱召集令受領回執、臺中縣後備司令
    部列管後備軍人空戶無人（遷出未報）移送法辦年籍表附卷可稽，而被告係應參
    加勤務召集，採下達點閱召集方式實施召集及訓練，復有台中縣後備司令部九十
    二年六月二十四日朔愛字第０九二０００五一四六號函在卷足憑。按人民有依法
    律服兵役之義務，此為憲法第二十條所明定。惟兵役制度及其相關之兵員召集、
    徵集如何實施，憲法並無明文規定，有關人民服兵役、應召集之事項及其違背義
    務之制裁手段，應由立法機關衡酌國家安全、社會發展之需要，以法律定之。九
    十一年六月二十六日修正公布前之妨害兵役治罪條例第十一條第一項第三款規定
    後備軍人居住處所遷移，無故不依規定申報者，即處以刑事罰，係為確保國防兵
    員召集之有效實現，維護後備軍人召集制度所必要。其僅課予後備軍人申報義務
    ，並未限制其居住遷徙之自由，與憲法第十條之規定尚無違背。同條例第十一條
    第三項規定後備軍人犯第一項之罪，致使召集令無法送達者，按召集種類於國防
    安全之重要程度分別依同條例第六條、第七條規定之刑度處罰，乃係因後備軍人
    違反申報義務已產生妨害召集之結果，嚴重影響國家安全，其以意圖避免召集論
    罪，仍屬立法機關自由形成之權限，與憲法第二十三條之規定亦無牴觸。至妨害
    兵役治罪條例第十一條第三項雖規定致使召集令無法送達者，以意圖避免召集論
    ，但仍不排除責任要件之適用，乃屬當然（司法院大法官會議釋字第五一七號解
    釋參照）。再九十一年六月二十六日修正公布之妨害兵役治罪條例雖將原第十一
    條移列為第十條，並於第十條第一項條文增加「意圖避免召集處理」之文字，而
    將第十條第一項之犯罪類型限定為「意圖犯」。然修正前之妨害兵役治罪條例第
    十一條第三項本即將犯罪類型限定為「意圖犯」，僅因為確保國防兵員召集之有
    效實現，維護後備軍人召集制度之有效運作，乃將後備軍人有同條第一項各款情
    形，致使召集令無法送達者，均以意圖避免召集論，並依召集種類於國防安全之
    重要程度而分別依同條例第六條、第七條規定科刑，此於修正後同條例第十條第
    三項亦為相同之立法模式，非謂修法後始另行增加「意圖犯」之要件，合先說明
    。次按遷出戶籍管轄區三個月以上，應為遷出登記；由他戶籍管轄區域遷入三個
    月以上，應為遷入登記；在同一戶籍管轄區域內變更住址，應為住址變更登記；
    戶籍登記之申請，向當事人戶籍所在地之戶政事務所為之。戶籍法第二十條第一
    項、第二十一條第一項、第二十二條、第二十八條分別定有明文。苟業已遷移原
    居住處所而未為戶籍之登記申報，則有關政府機關送達之文書（包含法院送達之
    文書、後備司令部送達之各種召集令），將因寄送原居住處所而無法實際送達本
    人，乃國人所熟知之常識。本件被告明知其未再居住於上開戶籍處所，竟未依戶
    籍法規定辦理申報，致使台中縣後備司令部所發，指定應於九十一年五月二十八
    日，前往台中縣烏日鄉○○路七七四號成功嶺營區報到之勤務召集令無法實際送
    達本人，自有避免召集處理之意圖，本件事證明確，被告犯行已堪認定。
二、核被告所為，係犯修正後妨害兵役治罪條例十條第三項、第一項第三款之罪，應
    依同條例第六條第一項科刑，檢察官認係成立修正後妨害兵役治罪條例第十條第
    一項第三款之罪，尚有未合，起訴法條應予變更。又被告行為後，妨害兵役治罪
    條例業於九十一年六月二十六日經公布修正，同年月二十八日生效，修正前第十
    一條第一項第三款、第三項已移列為第十條第一項第三款、第三項；修正前第七
    條第一項則移列為第六條第一項，且修正前後之法定刑均為「三年以下有期徒刑
    」，比較新舊法之結果，修正前之舊法並未有利於被告，依刑法第二條第一項前
    段規定，本件應適用裁判時即修正後之妨害兵役治罪條例第十條第三項、第一項
    第三款、第七條第一項規定論處，併予敘明。爰審酌被告之品行（曾因違反建築
    法案件，經本院判處罰金新台幣十二萬元，見卷附台灣台中地方法院檢察署刑案
    資料查註紀錄表），並斟酌被告居住處所遷移，無故不依規定申報，致使勤務召
    集令無法送達，破壞國防兵員召集之有效實現及後備軍人召集制度之有效運作，
    事後坦承上情，態度尚佳等一切情狀，處以如主文所示之刑，並諭知易科罰金之
    折算標準。
據上論斷，應依刑事訴訟法第四百五十二條、第二百九十九條第一項前段、第三百條
，修正後妨害兵役治罪條例第十一條第三項、第一項第三款、第七條第一項，刑法第
十一條前段、第二條第一項前段、第四十一條第一項前段、罰金罰鍰提高標準條例第
二條，判決如主文。
中      華      民      國      九十二      年    八    月      十四    日
                                        法  官  鍾 堯 航
右正本證明與原本無異。
如不服本判決，應於送達後十日內向本院提出上訴狀（須附繕本），上訴於台灣高等
法院台中分院。
                                        書記官
中      華      民      國      九十二      年    八    月      十四    日
附錄論罪科刑法條：
修正後妨害兵役治罪條例第六條：
意圖避免教育召集或勤務召集，而有下列行為之一者，處三年以下有期徒刑：
  一  捏造免役、除役、轉役或免除召集原因者。
  二  毀傷身體者。
  三  拒絕接受召集令者。
  四  應受召集，無故逾應召期限二日者。
  五  使人頂替本人應召者。
無故不參加點閱召集，或意圖避免點閱召集，而有前項第一款至第三款及第五款行為
之一者，處一年以下有期徒刑、拘役或科新台幣九萬元以下罰金。
國民兵為避免應召集輔助軍事勤務犯第一項之罪者，處三年以下有期徒刑。
修正後妨害兵役治罪條例第十條：
後備軍人意圖避免召集處理有下列行為之一者，處一年以下有期徒刑、拘役或科新台
幣九萬元以下罰金：
  一  離營歸鄉無故不依規定報到，或重複申報戶籍者。
  二  拒絕依規定調查，或體格檢查不到者。
  三  居住處所遷移，無故不依規定申報者。
國民兵犯前項第三款之罪者，處六月以下有期徒刑、拘役或科新台幣三萬元以下罰金
。
後備軍人犯第一項之罪或國民兵犯第二項之罪，致使召集令無法送達者，以意圖避免
召集論；分別依第五條、第六條科刑。


司法院資訊處製作；財團法人民間司法改革基金會備份。
